臺灣高雄地方法院刑事判決　　　　　　　　　　　　　九十年度訴字第一一八六號
　　公　訴　人　臺灣高雄地方法院檢察署檢察官
　　被　　　告　乙○○
右列被告因重利等案件，經檢察官提起公訴（九十年度偵字第一八三Ｏ號），本院判
決如左：
    主  文
乙○○以犯重利罪為常業，處有期徒刑陸月，如易科罰金，以參佰元折算壹日。附表
所示之物沒收。
    事  實
一、乙○○基於常業之犯意，於民國八十九年十一月間起，在自由時報刊登「一—十
    萬，來就借，電話０７─0000000」之分類廣告，供急迫、輕率或無經驗
    之不特定多數人前來借款，每借款新台幣（下同）三萬元，以十天為一期，每期
    需繳付利息六千元，即月息六十分，並先扣手續費二千元，以取得與原本顯不相
    當之利息。嗣有甲○○因急需用錢，於同年十一月二十二日見上開廣告，遂以報
    載電話與乙○○連絡，二人相約於高雄市○○區○○路與澄清路口，在乙○○所
    駕ＹＲ─０五七五號自小客車內借款三萬元，扣除第一期利息及手續費後，甲○
    ○僅取得二萬二千元，並依乙○○之要求而簽發面額十萬元本票及借據各一紙，
    借款後甲○○共繳付三次利息共計一萬八千元。迨於九十年一月十日上午十時三
    十分許，乙○○以電話連絡甲○○在高雄市○○路高速公路下見面，帶往建工路
    二二三巷內向甲○○索取利息時，為警據報當場查獲，並在其身上扣得前開甲○
    ○簽發之本票、借據書各一紙（如附表所示）。
二、案經高雄市警察局三民第二分局移送臺灣高雄地方法院檢察署檢察官偵查起訴。
    理  由
一、訊據被告乙○○固坦承有借款予被害人甲○○之事實，惟矢口否認有常業重利犯
    行，辯稱：我與甲○○是在六合夜市喝酒認識之朋友，甲○○向我借十萬元，已
    清償七萬元，並未收取利息，平時我是在美髮店擔任設計師，未經營地下錢莊云
    云。經查：
（一）右揭事實業據被害人甲○○於警訊及偵查中指述明確，其指稱：我因急需用錢
      ，借貸無門之下，在自由時報廣告欄看見借款之電話０７─0000000，
      我就打電話去，對方要我留下家裡號碼，然後有一名自稱「黃先生」的男子回
      電，問我要借多少錢，我說要借三萬元，「黃先生」就約我在高雄市○○區○
      ○路與澄清路口見面，我依約前往抵達該處時，自稱「黃先生」（嗣經查證、
      指認即為乙○○）自行駕駛一部ＹＲ─０五七五自小客車前來，叫我進入車內
      ，再將車子開往附近巷內，然後乙○○就說借三萬元要先扣利息六千元及手續
      費二千元，每十日一期，於是乙○○自己拿出預備之商業本票及借據書讓我填
      寫，借款金額與日期均依照乙○○之指示填寫，填寫完畢後我實拿二萬二千元
      ，然後乙○○就交給我一張Ｚ000000000呼叫器號碼給我，作為繳付
      利息聯絡之用，於每個到期日前一天，乙○○會主動打電話給我約定繳息時間
      、地點，我再依約前往繳息，前後共繳三期利息共一萬八千元。九十年一月八
      日約上午十時四十分，乙○○打電話給我，約我於同年一月十日上午十時三十
      分在高雄市○○路高速公路下見面，今（十）日上午十時三十分乙○○再打我
      行動電話，在我行動電話上顯示０７─0000000號電話，當我們見面時
      ，乙○○要我騎車跟在他後面，進入三民區○○路二二三巷內要向我收取利息
      、本金時，因我今日已先向警方報案，才為警查獲，自我借錢時起至每次支付
      利息，都由乙○○與我接洽等語（參照警訊筆錄及偵查卷第二十五、二十六頁
      訊問筆錄），並有自由時報分類廣告影本一份在卷可憑，及甲○○簽立而交由
      被告收執如附表所示之本票、借據書各一紙扣案可稽。
（二）被告於本院歷次審理時，乃供陳：我與甲○○是於八十九年二月間在六合夜市
      裡喝酒認識的，認識不久約隔半個月（嗣於後改稱一個禮拜），他就向我借十
      萬元，我未向他收取利息，亦未約定將來需支付利息，我本身在美髮店裡擔任
      設計師，月收入二、三萬至五萬元左右，平時租房子住在外面，房子月租六千
      元，水電費用自付等語（參照本院九十年七月十三日、同年十一月一日審判筆
      錄），而按一般民間借款情形多會酌情收取高低不等之利息，而依被告所述前
      情，被告並非極高收入者，其與被害人間又非親非故，至多僅相識約半個月，
      被告竟願無息一次借予高達十萬元之款項，顯有違常理，是以被告辯稱：係於
      八十九年二月間無息貸款十萬元予甲○○一節，自屬難以採信。再查，被害人
      甲○○於本院審理時雖改稱：確向被告借款十萬元，當初並未約定利息及還款
      時間，被告無重利行為云云，惟查，被告（貸款人）係陳稱：被害人已還款七
      萬元等語，然被害人甲○○於本院隔離訊問時卻稱：報警當時還欠被告十萬元
      等語（參照本院九十年八月二十一日審判筆錄），亦即僅有還利息而尚未償還
      至本金部分，則衡情被害人即借款人豈有已還款卻陳稱均尚未還款等極不利己
      言詞之理？參以被害人於本院審理中陳稱：與被告認識三年之久等語（同日審
      判筆錄），亦與被告之供述迥異，顯見被害人在本院審理中所為相異於警、偵
      訊中所言而有利於被告之陳述，應係捏造之詞而不足採信。
（三）另查，扣案之本票、借據書上之金額雖均係十萬元，惟依本院歷來審理重利案
      件之情形，貸款人即重利業者均會要求借款人即被害人簽發高出實際借款金額
      甚多之本票、借據等作為擔保依據，從而扣案之本票、借據書均足以作為認定
      被告重利犯行之依據。況查，被告雖辯稱：被害人自借款後已還款七萬元云云
      ，然對於還款之時間、地點卻答稱：還款地點有時在我店裡，有時在外面，時
      間、地點都不一定，我忘記了等語（參照本院歷次審判筆錄），實有違常情而
      不足採信，應認被害人於警訊及偵查中內容一致之指述為真，亦即被告確有刊
      登報紙廣告供不特定人聯絡貸款並以右揭方式貸款予被害人之事實。
（四）再者，被告以每三萬元每期（十日）利息六千元之方式貸款予他人，經換算之
      結果，其三萬元之月息為一萬八千元，即月息高達六十分，遠高於社會一般放
      款利率，可證被告之放款行為顯係取得與原本顯不相當之重利，又衡情被害人
      甲○○若非陷於急迫之際，實無向被告借款而忍受重利壓迫之理，由此益足證
      被告確乘被害人急迫之際貸以金錢而取得與原本顯不相當之重利。
綜上所述，本案事證已臻明確，被告之犯行堪以認定。
二、按刑法上所謂常業犯，指反覆以同種類行為為目的之社會活動之職業性犯罪而言
    ，至於犯罪所得之多寡，是否恃此犯罪為唯一之謀生職業，則非所問，縱令兼有
    其他職業，仍無礙於該常業犯罪之成立（參照台灣高等法院八十五年台上字第五
    一Ｏ號判決，業經選為判例），本件被告以刊登報紙廣告供不特定人聯絡貸款事
    宜之經營對外貸款業務，並取得重利，顯見其有反覆貸放款項取得重利並以之為
    業之意思，是以核被告所為，係犯刑法第三百四十五條之常業重利罪。爰審酌被
    告前無犯罪前科，有台灣高雄地方法院檢察署刑案資料查註紀錄表、本院被告院
    內索引卡紀錄表及台灣高等法院被告全國前案紀錄表各一紙在卷可憑，素行非差
    ，然正值壯年卻不思循正途獲取利益，竟以右揭貸款方式牟取重利，破壞國家經
    濟金融體制，惡性非輕，又犯罪後否認犯行，參酌被害人所受損害等一切情狀，
    量處如主文所示之刑。又於被告行為後，刑法第四十一條業於九十年一月十日修
    正公布施行，並於同年月十二日生效，將修正前之刑法第四十一條規定與修正後
    同法第四十一條第一項之規定相互比較後，修正後之刑法第四十一條第一項就得
    宣告易科罰金之範圍較修正前之舊法為廣，是依刑法第二條第一項前段規定，自
    應適用裁判時較有利於被告之法律即修正後之刑法第四十一條第一項規定，諭知
    易科罰金之折算標準。至扣案如附表所示之本票、借據書各一紙，均係被告所有
    供犯罪所用之物，已如前述，應依刑法第三十八條第一項第二款規定均予宣告沒
    收。
三、公訴意旨另認：被告乙○○以右揭方式借款予被害人甲○○後，若被害人未按時
    給付利息，乙○○即以電話恐嚇：如不支付利息將叫人將其毆打，致甲○○心生
    畏懼，因認被告另涉有刑法第三百零五條之恐嚇罪嫌。按犯罪事實應依證據認定
    之，無證據不得推定其犯罪事實；又告訴人（被害人）之指訴，係以使被告受刑
    事訴追為目的，是其陳述是否與事實相符，仍應調查其他證據以資審認。經查，
    被害人甲○○於警訊及偵查中僅空言指述：被告有打電話恐嚇稱如不支付利息，
    就要叫人到家毆打我，使我心生畏懼等語，然均未提出相關證據供本院查證，且
    其亦自承：並無證據證明被告之恐嚇犯行（參照偵查卷第二十五頁背面筆錄），
    從而本院自難僅憑被害人之指述遽認被告涉有恐嚇犯行，本應為無罪之諭知，然
    公訴人既認此部分犯行與前開論罪科刑部分有牽連犯之裁判上一罪關係，爰不另
    為無罪之諭知，附此敘明。
據上論斷，應依刑事訴訟法第二百九十九條第一項前段，刑法第二條第一項前段，第
三百四十五條，第三十八條第一項第二款，罰金罰鍰提高標準條例第一條前段、第二
條，判決如主文。
中      華     民     國      九十一    年      一      月      三      日
                                    臺灣高雄地方法院刑事第六庭
                                        法  官  周  玉  群
右正本證明與原本無異。
如不服本判決，應於判決送達後十日內，向本院提出上訴狀。
                                        書記官  黃  英  彥
中      華     民     國      九十一    年      一      月    四      日
附表：
┌───────────────────────────────────┐
│發票人為甲○○、面額十萬元之本票一紙及甲○○書立借款十萬元之借據書一紙│
│（均附於本案警訊卷內）                                                │
└───────────────────────────────────┘
附錄本案論罪科刑法條：
中華民國刑法第三百四十五條（常業重利罪）
  以犯前條之罪為常業者，處五年以下有期徒刑，得併科三千元以下罰金。
